【裁判字號】    97,上易,2389
【裁判日期】    971120
【裁判案由】    詐欺
【裁判全文】
臺灣高等法院刑事判決                97年度上易字第2389號
上  訴  人  臺灣士林地方法院檢察署檢察官
被      告  甲○○
上列上訴人因被告詐欺案件，不服臺灣士林地方法院97年度易字
第363 號，中華民國97年8月5日第一審判決（起訴案號：臺灣士
林地方法院檢察署97年度偵字第516 號），提起上訴，本院判決
如下：
    主  文
上訴駁回。
    理  由
一、本案經本院審理結果，認第一審判決對被告甲○○為無罪之
    諭知，核無不當，應予維持，並引用第一審判決書記載之證
    據及理由（如附件）。
二、檢察官上訴意旨略以：原審判決被告甲○○無罪，無非係以
    告訴人乙○○匯新臺幣（下同）款6 萬元至被告弟弟吳奇峰
    之存款帳戶，係因受「小王」之詐騙所致，被告僅提供0000
    000000號門號及存款帳戶供「小王」使用，告訴人受害與被
    告無關等情為據。惟按刑法詐欺取財罪之犯罪構成要件，除
    行為人施用詐術外，還包括他人因受詐欺而陷於錯誤，導致
    本人或第三人交付財物而受有財產損失，次按於他人犯罪實
    施過程中，起意以共同犯罪之意思，為構成要件之行為，亦
    應成立共同正犯，此有最高法院84年度臺上字第611 號判決
    意旨可參。被告甲○○雖矢口否認有何詐欺犯行，然被告於
    偵審中均自陳係應徵工作時，「小王」表示要進公司需繳交
    SIM卡及存摺，故在96年10月27日先在中和將SIM卡交給小王
    ，10月29日晚上又在中和將存摺交給「小王」，且曾與「小
    王」在麥當勞和告訴人乙○○通過電話，聽「小王」說告訴
    人要匯款給男友，怕她媽媽知道而要找人假扮水晶商人，自
    己才在與告訴人母親之通話中，表示公司要出貨開發票，需
    要有匯款紀錄，請告訴人的母親趕快匯款，實際上「小王」
    的公司沒有販售水晶，自己的工作內容亦不包括出售水晶，
    也不知道公司要出什麼貨等語。依上開被告自承之詞，佐以
    證人乙○○與陳姵憬所證述內容，縱使無證據可資證明被告
    在「小王」一開始對乙○○施用詐術即已參與「小王」之詐
    欺犯行，然在「小王」獲悉乙○○資力不足，而持續遊說使
    乙○○轉向親人求助時，為免乙○○之母陳姵憬心生疑慮不
    願匯款，遂由被告假扮水晶商人，對陳姵憬陳述明知不實之
    事，還催促陳姵憬匯款，不論詐騙之對象是乙○○或陳姵憬
    ，均未逸脫「小王」要向乙○○詐取金錢之犯罪決意，故被
    告顯已在「小王」實施詐術之過程中參與「小王」施用詐術
    之犯行，原審卻逕認僅「小王」對告訴人施以詐術而詐得金
    錢，未說明被告以不實事項促請告訴人之母陳姵憬匯款的行
    為為何不構成詐欺犯行之理由，原審判決理由不備。又被告
    於偵審中雖稱係因應徵工作而交付存摺與SIM 卡給「小王」
    ，然被告始終無法提供應徵工作之公司名稱以供調查，所辯
    是否屬實即非無疑，又被告年紀已屆26歲，成年多時，顯非
    年輕識淺之輩，有何種工作必須提供電話與存摺給公司使用
    ，被告對小王之說詞毫不起疑亦與常情相悖，已堪認被告對
    「小王」將其提供之行動電話與存摺作為不法用途有所預見
    ，後又附和「小王」轉向告訴人之母陳姵憬詐取金錢，嗣陳
    姵憬將款項匯入被告所提供之吳奇峰存款帳戶後，被告又負
    責分2 次將款項領出，被告自應與「小王」同負共同詐欺之
    罪責，原審卻疏未注意而認被告未參與詐欺犯行，認事用法
    亦有違誤，乃依刑事訴訟法第344條第1項、第361條第1項提
    起上訴，請將原判決撤銷，更為適當合法之判決云云。
三、第按：檢察官就被告犯罪事實，應負舉證責任，並指出證明
    之方法，刑事訴訟法第161條第1項定有明文，是以檢察官對
    於起訴之犯罪事實，應負起提出證據及說服法院對被告形成
    有罪心證之實質舉證責任；反之，被告並無自證己罪之義務
    ，被告否認犯罪事實所持辯解，縱屬不能成立，倘負有實質
    舉證責任之檢察官所提出證據，不足為被告有罪之積極證明
    ，或其指出之證明方法，無從說服法院對於被告形成有罪之
    心證，基於無罪推定之證據法則，仍應為無罪之諭知甚明。
    稽考本件公訴意旨，係以被告甲○○與綽號「小王」之成年
    男子，基於意圖為自己不法所有之犯意聯絡，由被告提供銀
    行帳戶、行動電話，作為「小王」詐取財物所需，「小王」
    則在網路上刊登不實之徵人廣告，乙○○見該徵人廣告後撥
    打行動電話與甲○○聯繫，由甲○○佯稱為水晶商，要求乙
    ○○須先匯款6 萬元保證金始能獲得工作，乙○○信以為真
    ，分別於96年10月29日下午7 時52分許（起訴書誤載為30分
    許）及翌日上午9 時34分許，前往臺北縣淡水鎮○○路55號
    淡水第一信用合作社自動提款機及臺北縣淡水鎮○○路84號
    第一商業銀行淡水分行自動提款機，依指示將6 萬元分別匯
    入指定帳戶內，再由被告領詐轉交「小王」，因認被告與「
    小王」共犯刑法第339條第1項詐欺取財罪。原審綜覈被告、
    證人即告訴人乙○○及證人即告訴人之母陳姵憬等一致之供
    證，認定告訴人乙○○指訴其遭詐騙6 萬元之事實，應為其
    經由Kijiji網站中得知西聯匯通公司刊登徵人廣告，主動與
    該公司聯絡，該公司內自稱「小王」之男子告以該公司經營
    地下匯兌，要求乙○○匯款6 萬元，事後會返還該筆款項並
    加計10分之1 報酬，乙○○因無資力，欲向母親陳姵憬借款
    ，唯恐母親反對，與「小王」商量後，由「小王」與亦亟欲
    謀職而不知上情之被告聯絡，請被告於陳姵憬求證電話中附
    和欲低價販賣水晶予乙○○，嗣陳姵憬撥打電話向被告求證
    聞得水晶買賣事後，即應乙○○之囑，分次將6 萬元匯入由
    被告向不知情之胞弟吳奇峰所借用之臺新銀行帳號00000000
    000000000 號帳戶內，再由被告提領交付「小王」。經核尚
    無不合。被告辯稱伊向「小王」應徵工作，因謀職心切而順
    應「小王」之要求提供行動電話SIM 卡及存摺以供設定，嗣
    察覺有異即與告訴人一同報警處理，亦據其於本院審理時提
    出臺北縣政府警察局汐止分局社后派出所96年10月30日受理
    刑事案件報案三聯單以供調查；遍閱全案卷證，復未見公訴
    人另提出積極事證認明被告事前對於「小王」藉徵人廣告誘
    使乙○○聯絡，並利用乙○○殷望謀得工作賺錢之心理，要
    求乙○○先行匯款6 萬元等情，有所認識，遑論被告與「小
    王」間就此有何詐欺犯意之聯絡。合依上開事證足徵被告係
    因向「小王」應徵工作，依照「小王」之指示，提供行動電
    話SIM 卡及存摺，以及配合告訴人及「小王」之商議，於遇
    告訴人之母陳姵憬電話詢問時附和告訴人及「小王」之說詞
    ，告訴人匯交6 萬元予「小王」，並非被告施用詐術所致。
    原審認定本件無積極證據證明被告本人曾與告訴人聯絡，或
    對於「小王」與告訴人間之協議內容有所知悉，告訴人亦非
    因被告施用詐術而陷於錯誤致匯款6 萬元，復無證據證明被
    告本人領取該6 萬元款項後供己花用，是被告所為顯與詐欺
    取財之構成要件並不相符，無何違誤，理由亦稱完備。上訴
    意旨置證據所得證明之被告提供行動電話SIM 卡及存摺，以
    及配合告訴人及「小王」商議之動機、情境等緣由不論，徒
    謂被告所辯是否屬實尚非無疑，及被告年屆26歲，非年輕識
    淺之輩，猶提供電話及存摺供公司使用，臆測被告對「小王
    」將其提供之行動電話與存摺作為不法用途應有所預見，佐
    以被告另涉附和「小王」及告訴人乙○○一同欺矇陳姵憬之
    舉（此部分未據起訴），推斷被告應與「小王」就公訴意旨
    所示之詐害乙○○犯嫌，同負詐欺罪責，並執以指摘原判決
    不當，非有理由，應予駁回。
據上論結，應依刑事訴訟法第368條、第373條，判決如主文。
本案經檢察官楊秀琴到庭執行職務。
中    華    民    國    97    年    11    月    20    日
                  刑事第十二庭審判長法  官  蔡永昌
                                    法  官  施俊堯
                                    法  官  蔡新毅
以上正本證明與原本無異。
不得上訴。
                                    書記官  楊秋鈴
中    華    民    國    97    年    11    月    20    日
※附件
臺灣士林地方法院刑事判決              97年度易字第363 號
公  訴  人  臺灣士林地方法院檢察署檢察官
被      告  甲○○
上列被告因詐欺案件，經檢察官提起公訴（97年度偵字第516 號
），本院判決如下：
    主  文
甲○○無罪。
    理  由
一、公訴意旨略以：被告甲○○與姓名年籍不詳、綽號「小王」
    之成年男子，基於意圖為自己不法所有之犯意聯絡，由甲○
    ○提供銀行帳戶、行動電話，作為「小王」男子詐取財物所
    需，甲○○並於民國96年10月間某日，以需薪資轉帳為由，
    向不知情之胞弟吳奇峰（涉嫌詐欺部分另由檢察官為不起訴
    處分）借得臺新國際商業銀行汐止分行（下稱臺新銀行，帳
    號：00000000000000000 號）之存摺、提款卡、密碼，作為
    匯入詐騙所得款項之用，並申辦0000000000號行動電話門號
    作為與被害人聯繫之用。嗣於96年10月26日，綽號「小王」
    之男子在網路上刊登不實之徵人廣告，乙○○見該廣告後撥
    打0000000000號電話與甲○○聯繫，由甲○○佯稱為水晶商
    ，要求乙○○須先匯款新臺幣（下同）6 萬元保證金始能獲
    得工作，乙○○信以為真，分別於96年10月29日下午7 時52
    分許（起訴書誤載為30分許）及翌日上午9 時34分許，前往
    臺北縣淡水鎮○○路55號淡水第一信用合作社自動提款機及
    臺北縣淡水鎮○○路84號第一商業銀行淡水分行自動提款機
    ，依指示將6 萬元分別匯入吳奇峰上開臺新銀行帳戶，甲○
    ○獲悉乙○○將款項匯入後，隨即在臺北縣中和市臺新銀行
    及臺北市萬華區中國信託商業銀行之自動提款機，提領詐騙
    所得款項，並將款項交予「小王」收受。嗣因乙○○察覺有
    異，始報警循線查獲上情。案經乙○○訴由臺北縣政府警察
    局淡水分局報告偵辦，因認被告所為，係犯刑法第339 條第
    1 項之詐欺取財罪嫌。
二、按犯罪事實應依證據認定之，無證據不得認定犯罪事實；又
    不能證明被告犯罪者，應諭知無罪之判決，刑事訴訟法第15
    4 條第2 項、第301 條第1 項定有明文。次按認定不利於被
    告之事實，須依積極證據，苟積極證據不足為不利於被告事
    實之認定時，即應為有利於被告之認定，更不必有何有利之
    證據，最高法院著有30年上字第816 號判例可資參照。
三、公訴人認被告甲○○共同涉犯刑法詐欺取財罪嫌，無非係以
    ：被告之供詞、證人吳奇峰、乙○○之證述、臺新銀行96年
    11月15日臺新作文字第9616919 號函、開戶基本資料、歷史
    交易明細、乙○○之母陳姵憬（起訴書誤載為友人）淡水第
    一信用合作社存摺影本、被告申辦之0000000000號行動電話
    通聯紀錄，執為論據。
四、訊據被告甲○○堅決否認有何共同詐欺取財犯行，辯稱：伊
    並沒有詐騙告訴人乙○○說要她匯款6 萬元以取得工作機會
    ，否則後來也不會跟洪女一起去派出所報案，實際上是伊公
    司內之「小王」說乙○○要匯錢給她在大陸地區的男朋友，
    所以要騙她媽媽說是要購買水晶，洪女媽媽會打電話向伊確
    認以6 萬元購買水晶乙事，「小王」要伊接到洪女母親電話
    時，配合此說法等語。經查：
  (一)被告對於本判決所引用之下列各項證據方法之證據能力，於
    本院審理時均表示無意見，且於法院調查證據時，知有刑事
    訴訟法第159 條第1 項不得為證據之情形，亦未於言詞辯論
    終結前聲明異議，茲審酌該等言詞陳述及書面陳述作成時之
    情況，並無不宜作為證據之情事，依刑事訴訟法第159 條之
    5 之規定，自得作為證據，合先敘明。
  (二)告訴人乙○○經由Kijiji網站中得知西聯匯通公司刊登徵人
    廣告，告訴人主動與公司聯絡後，該公司內自稱「小王」男
    子向告訴人表示，該公司經營地下匯兌，要求告訴人匯款 6
    萬元，事後會返還該筆款項並加計10分之1 的報酬，因告訴
    人本身並無資力，欲向母親陳姵憬借款，唯恐母親反對，遂
    與「小王」商量，由「小王」與被告聯絡，請被告假扮水晶
    批發商人，可以低價販賣水晶給告訴人，再高價轉售得利，
    商請被告於告訴人母親撥打電話向被告求證購買水晶乙事時
    ，虛偽配合，聯絡完妥後，告訴人旋委由其母陳姵憬於96年
    10月29日下午7 時52分許及翌日上午9 時34分許，前往臺北
    縣淡水鎮○○路55號淡水第一信用合作社自動提款機及臺北
    縣淡水鎮○○路84號第一商業銀行淡水分行自動提款機，分
    別將3 萬元、3 萬元，匯入由被告向不知情之胞弟吳奇峰所
    借用之臺新銀行帳號00000000000000000 號帳戶內，嗣由被
    告在臺北縣中和市臺新銀行及臺北市萬華區中國信託商業銀
    行之自動提款機，將6 萬元悉數提領交給「小王」，迨告訴
    人發覺有異，撥打被告之0000000000號行動電話聯絡後，告
    訴人與被告於96年11月7 日一同前往臺北縣政府警察局淡水
    分局中山路派出所報案製作警詢筆錄，上開事實，業據被告
    供明在卷，並據證人即告訴人乙○○於警詢（偵卷第13、14
    頁）、本院審理中（參本院97年7 月15日審判筆錄）、證人
    即告訴人之母陳姵憬於本院審理時（見本院97年7 月15日審
    判筆錄）、證人吳奇峰於警詢中（偵卷第8 至10頁）分別證
    述在卷，且有臺新銀行96年11月15日臺新作文字第9616919
    號函、吳奇峰臺新銀行帳號00000000000000000 號帳戶開戶
    基本資料、歷史交易明細、陳姵憬淡水第一信用合作社帳號
    0000000000000 號存摺影本、第一銀行淡水分行帳號000000
    00000 號存摺影本附卷可稽。
  (三)查證人乙○○為本案之告訴人，與被告素不相識，證人陳姵
    憬為乙○○之母，與被告利害相反，衡情彼等均無設詞迴護
    被告之必要，且其等於本院審理時，已以證人身分具結作證
    ，以擔保其證言之真實性及憑信性，在負擔偽證罪處罰之心
    理壓力下，已能提高證人之責任心及警戒心，其自當為誠實
    之陳述，觀之證人乙○○、陳姵憬2 人之證詞，核與被告所
    辯一致，足見被告辯解非虛，起訴書所指之被告佯稱為水晶
    商，要求須先匯款6 萬元保證金始能獲得工作，告訴人信以
    為真，共匯款6 萬元云云，即乏其據。綜合上開事證，本件
    並無積極證據證明被告本人曾與告訴人聯絡，或對於「小王
    」與告訴人間之協議內容有所知悉，告訴人亦非因被告施用
    詐術而陷於錯誤致匯款6 萬元，復無證據證明被告本人領取
    該6 萬元款項後供己花用，是被告所為顯與詐欺取財之構成
    要件並不相符，檢察官僅以被告提供其弟吳奇峰之銀行帳戶
    供告訴人母親匯款，即認被告與「小王」共同涉犯詐欺取財
    罪，尚嫌速斷。此外，復查無其他積極證據足資認定被告有
    何與「小王」共同詐欺取財之犯行，既不能證明被告犯罪，
    揆諸前揭說明意旨，應為無罪判決之諭知。
據上論斷，應依刑事訴訟法第301 條第1 項，判決如主文。
本案經檢察官張紜瑋到庭執行職務。
中    華    民    國    97    年    8     月    5     日
                  刑事第五庭審判長法  官  李育仁
                                  法  官  許辰舟
                                  法  官  黃潔茹
以上正本證明與原本無異。
如不服本判決，應於判決送達後10日內，向本院提出上訴狀。
                                  書記官  柳瑞宗
中    華    民    國    97    年    8     月    5     日


司法院資訊處製作；財團法人民間司法改革基金會備份。
